【裁判字號】    96,上易,713
【裁判日期】    980226
【裁判案由】    背信等
【裁判全文】
臺灣高等法院臺中分院刑事判決         96年度上易字第713號
上  訴  人
即  被  告  Ｃ○○
                      巷23號.
選任辯護人  黃琪雅律師
選任辯護人  賴書貞律師
選任辯護人  張績寶律師
上列上訴人因背信等案件，不服臺灣臺中地方法院92年度金重訴
字第2685號中華民國95年2 月9日第一審判決（起訴案號：臺灣
臺中地方法院檢察署九十二年度偵字第八八四七、八八九四、一
○五九八、一○五九九、一○六○○號），提起上訴，本院判決
如下：
      主    文
原判決關於Ｃ○○部分撤銷。
Ｃ○○共同連續為他人處理事務，意圖為自己不法之利益，而為
違背其任務之行為，致生損害於本人之財產，處有期徒刑伍年。
      犯罪事實
一、Ｃ○○自民國（下同）七十五、六年間起，擔任臺中市第九
    信用合作社（以下簡稱臺中九信）理事，兼任放款審議委員
    ，負責放款之審議，為受臺中九信全體社員之委託而為他人
    處理事務之人員。Ｃ○○於如附表所示之時間，另為「皇建
    建設股份有限公司」（以下簡稱皇建公司）之負責人，「大
    倡國際商務股份有限公司」（以下簡稱大倡公司）之負責人
    ，並曾擔任「仁友汽車客運股份有限公司」（以下簡稱仁友
    公司）之常務董事兼總經理。陳梅雀 (業經判決確定)則自
    八十一年六月十八日起，進入皇建公司擔任會計兼總務，其
    工作內容為負責辦理公司員工之勞工保險、協助Ｃ○○申請
    貸款事宜以及辦理Ｃ○○家中雜事等。Ｃ○○明知財政部就
    「信用合作社對每一社員授信最高總額」（財政部八十年五
    月三十一日臺財融字第八○一二九七三六六號函 )明定，信
    用合作社對每一社員授信最高總額以各該社上年度決算淨值
    減上年度決算時社員已繳股金總額半數為核算基數，其對單
    一社員授信總額不得超過該基數百分之二十，但最高以新臺
    幣（下同）八千萬元為限，其中無擔保授信總額不得超過該
    基數百分之五，但最高以二千萬元為限 (嗣財政部以八十三
    年六月十四日臺財融字第三一九八二六六七號函修正為，對
    自然人授信總餘額不得超過各該信用合作社核算基數百分之
    三十，但最高以一億六千萬元為限，其中無擔保授信總餘額
    不得超過各該信用合作社核算基數百分之六，但最高以四千
    萬元為限 )，然而為取得資金供自己週轉使用，竟基於意圖
    為自己不法利益之概括犯意，於如附表所示B-02至B-13之時
    間，覓由員工或親友Ｐ○○（大倡公司總經理）、己○（大
    倡公司總工程師）、辛○○、甲○○、賴素蜜、蔡維忠、陳
    玄宗 (以上五人均為皇建公司職員)、午○○（妹妹）、蔡
    鴻德 (妹婿)、戊○○、天○○、癸○○、地○○、酉○○
    、玄○○（以上六人為仁友公司職員）、子○○（友人）、
    、白柯碧花、邱于珊、亥○○（太太）、丙○○（姑姑）、
    Ｉ○○（兒子）、壬○○（皇建公司副課長）、寅○○（皇
    建公司所興建房屋之工地主任）、黃○○（大倡公司職員）
    、Ｋ○○（友人，巧新工業股份有限公司總經理）、辰○○
    （皇建公司職員）、解春長（友人，已歿）、未○○（大倡
    公司職員）、Ｏ○○ (姪女)、Ｇ○○ (皇建公司職員)及知
    情之陳梅雀等人充當人頭借戶，Ｆ○○（仁友公司業務經理
    ）及庚○○（友人）二人充當人頭地主，由Ｃ○○決定欲貸
    款之金額，指示不詳姓名之成年承辦人員及陳梅雀填寫貸款
    申請資料，向臺中九信辦理貸款，實際則均由Ｃ○○取得運
    用，部分貸款案並由Ｃ○○擔任連帶保證人。Ｃ○○即以此
    方式，並與臺中九信理事主席Ｈ○○、總經理巳○○、儲蓄
    部協理丑○○、經理宇○○（另行偵辦）、臺中九信總社副
    總經理兼授信小組召集人王培源、臺中九信副總經理賴瑞堯
    、東山分社經理賴成章、儲蓄部經理賴玉煌、張其本、建成
    分社經理鍾松喜（均另案審理）及皇建公司不詳姓名之成年
    承辦人員、總務陳梅雀等人 (詳附表)，共同基於意圖為Ｃ
    ○○不法利益之犯意聯絡，以此方法迴避貸款額度上限，即
    所謂「分散貸款、集中使用」，而為違背其任務之行為，致
    生損害於臺中九信全體社員之財產。為順利讓Ｃ○○取得貸
    款，不詳姓名之成年承辦人員及陳梅雀依臺中九信不詳成年
    放款經辦人員之言，在前述人頭借款人之個人資料表上，故
    意虛增人頭戶之年收入金額，以製造人頭戶有還款能力之假
    象。嗣Ｃ○○關聯戶之部分貸款案到期無法償還，Ｃ○○即
    以將擔保品先後虛偽過戶予Ｆ○○、庚○○之方式，以原擔
    保土地供擔保並重新估價，計造成臺中九信如附表編號B-02
    至B-13所示之催收款項，使臺中九信及全體社員之財產發生
    重大損害，其詳情如下：
（一）B-02部分：八十年十月、十一月間，Ｃ○○以其所經營大
      倡公司總經理Ｐ○○、總工程師己○，及皇建公司職員辛○○、甲○○等四人為人頭，由Ｃ○○及其兒子Ｉ○○提
      供其二人所有坐落臺中市○○區○○段一四八六、一四八
      五、一四八五─一、一四八五─二、一四八五─三地號土
      地，於十一月五日以Ｐ○○名義向臺中九信儲蓄部辦理六
      千萬元之抵押貸款，另於十月二十四日以己○、辛○○、
      甲○○三人辦理各二千萬元之信用貸款（以前揭土地建物
      為副擔保品），四人計一億二千萬元，做為購買土地之價
      款。為使Ｃ○○順利取得款項，意圖Ｃ○○不法利益之陳
      梅雀前任不詳姓名成年承辦人員 (起訴書誤為陳梅雀）將
      僅係員工之辛○○之個人資料表中年度收支情形虛增為二
      百二十九萬二千元（實際年收入僅二十餘萬元），甲○○
      則虛增為二百四十萬元（實際收入每月僅二萬八千元，年
      收入約三十三萬餘元）。臺中九信負責徵信之人員亦明知
      該等貸款案實際上為Ｃ○○之貸款案件，予以配合放水，
      未據實進行徵信調查，將個人資料表之年度收支情形如數
      轉錄至信用調查表，詎宇○○、丑○○、巳○○、Ｈ○○
      等人明知本案實際上係Ｃ○○之貸款，已超過每一社員貸
      款不得超過八千萬元，其中無擔保貸款不得超過二千萬元
      之規定，竟由丑○○向放款襄理戌○○偽稱係Ｃ○○與前
      揭人頭戶合夥蓋房子，指示戌○○將前揭提供擔保之土地
      抵押權設定為一億五千萬元，亦未依規定進行審查，即如
      數准貸計一億二千萬元，台中九信撥款後，全數轉入Ｃ○○於臺中九信二三─一三─00000000號之帳戶。
      之後Ｐ○○部分之貸款於八十六年七月十八日、己○、辛○○、甲○○三人之貸款於八十六年七月二十三日即因違
      約繳息轉為催收款，計本息為一億二千五百八十六萬七千
      元，使臺中九信及全體社員受有財產之損害。
（二）B-03部分：Ｃ○○基於行使明知為不實事項，使公務員登
      載於職務上所掌公文書之概括犯意，於八十一年五月十一
      日，商得仁友公司業務經理Ｆ○○同意，將實為Ｃ○○所
      有，但登記於何楊清合名下，坐落臺中市○○區○○段一
      五九、一六○、一六○─一、一六一、三○七、六四五─
      一、六四五─十、六四五─十一地號（現已改編為臺中市
      北屯區○○段六七、六八、六九、七○、七一、七二、七
      七、七八地號）等土地，虛以「買賣」為由辦理過戶登記
      於Ｆ○○名下，並由不知情之代書邱作賢於八十一年六月
      二十二日代為向臺中市中正地政事務所提出申請，使不知
      情之地政事務所人員於八十一年六月二十六日，將此不實
      之事項，登載於職務上所掌之土地登記簿上，足以生損害
      於地政機關對地籍資料管理之正確性。八十一年六月一日
      ，Ｃ○○以其胞妹午○○、午○○之配偶蔡鴻德、仁友公
      司員工戊○○、皇建公司之職員賴素蜜、蔡維忠、陳玄宗
      等六人為人頭，由任職於仁友公司之人頭地主Ｆ○○提供
      實際係Ｃ○○所有之前述土地為副擔保品，並由意圖Ｃ○○不法利益及行使使公務員登載不實文書犯意之不詳姓名
      成年承辦人員向臺中九信東山分社辦理每人各二千萬元之
      信用貸款，以前述記載不實之土地登記資料，向臺中九信
      東山分社提出行使，足生損害於臺中九信東山分社等。賴
      成章、王培源、巳○○、Ｈ○○等人明知該案實際上係Ｃ
      ○○之貸款，已超過每一社員貸款不得超過八千萬元，其
      中無擔保貸款不得超過二千萬元之規定，竟違背任務，如
      數准貸計一億二千萬元。八十一年六月一日，臺中九信撥
      款予午○○、蔡鴻德各二千萬元，均轉入Ｃ○○於臺中九
      信二三─一三─00000000號之帳戶；八十一年六
      月二十六日，臺中九信撥款予戊○○，亦轉入Ｃ○○於臺
      中九信二三─一三─00000000號之帳戶。至八十
      三年三月十五日，因前揭貸款到期，Ｆ○○不願再擔任人
      頭地主，Ｃ○○遂另央請友人庚○○充當前揭土地之人頭
      地主，明知前揭土地並無買賣之事實，承上行使明知為不
      實事項，使公務員登載於職務上所掌公文書之犯意，虛以
      「買賣」為由辦理過戶登記於庚○○名下，並委由不知情
      之代書江月珍於八十四年四月十一日代為向臺中市中正地
      政事務所提出申請，使不知情之地政事務所人員於八十四
      年四月十九日，將此不實之事項，登載於職務上所掌之土
      地登記簿上，足以生損害於地政機關對地籍資料管理之正
      確性。同具意圖Ｃ○○不法利益及行使使公務員登載不實
      文書犯意之陳梅雀於申辦後述貸款時，並以該等記載不實
      之土地登記資料，向臺中九信東山分社提出行使，足生損
      害於臺中九信東山分社等。因蔡鴻德等人亦不願再借人頭
      與Ｃ○○，僅餘午○○及戊○○繼續充任人頭，Ｃ○○乃
      另覓皇建公司職員地○○、仁友公司職員天○○、癸○○
      、酉○○四人為人頭，利用人頭借新債以償還蔡鴻德等人
      之舊債方式（即借新還舊），陳梅雀為使Ｃ○○順利取得
      款項，將僅係家庭主婦之午○○及年薪微薄之戊○○、天
      ○○、癸○○、地○○、酉○○等人之個人資料表中年度
      收支情形，由陳梅雀前任不詳姓名之成年承辦人及陳梅雀
      分別填寫虛增為三百二十萬元（午○○係家庭主婦無收入
      ）、二百三十萬元（戊○○實際年收入僅三十餘萬元）、
      三百二十萬元（天○○實際年收入僅三十餘萬元）、二百
      四十萬元（癸○○實際年收入僅三十餘萬元）、三百六十
      萬元（地○○實際年收入僅七十萬元）、二百四十萬元（
      酉○○實際年收入僅三、四十萬元），臺中九信負責徵信
      之人員亦明知該等貸款案件實際上為Ｃ○○之貸款案件，
      予以配合放水，未據實進行徵信調查，將個人資料表之年
      度收支情形如數轉錄至信用調查表，臺中九信並核貸午○○、戊○○、天○○、癸○○、地○○各二千萬元，酉○○部分則准貸一千七百萬元，計一億一千七百萬元，臺中
      九信撥款後，另由Ｃ○○於臺中九信二八八八─九號支票
      存款帳戶提領三百萬元，合計一億二千萬元，全數轉入Ｆ
      ○○於臺中九信二三─一二─00000000號帳戶，
      並用以償還前午○○、戊○○、蔡鴻德、陳玄宗、蔡維忠
      、賴素蜜等六人頭戶各二千萬元之信用貸款。前揭土地過
      戶予人頭地主庚○○後，臺中九信於八十四年五月一日對
      於前揭土地辦理重估價，經王培源、賴成章、卯○○及調
      查員申○○前往現場查估後，申○○評估前揭土地之放款
      值為七千九百四十五萬七千餘元，因與現欠金額一億一千
      七百萬元差距過大，賴成章為使Ｃ○○免於立即償還貸款
      ，遂於八十四年五月一日之不動產副擔保調查報告表上批
      註「查申請人癸○○等六人及標的物所有權人庚○○提供
      北屯區○○段一五九號等八筆土地，位於大坑風景區內，
      環境優美，時價約一億九千八百零五萬元正，以○．九五
      一折貸放一億一千七百萬元正，擬送授信小組審議」等字
      樣，並經授信小組於八十四年五月五日同意貸放一億一千
      七百萬元。之後午○○等人之貸款於八十六年十一月二十
      七日即因違約繳息轉為催收款，計一億二千一百九十八萬
      四千元，使臺中九信及全體社員受有財產上之損害。
（三）B-04部分：八十一年七月二十五日，Ｃ○○為購買B-03貸
      款案之前述臺中市○○區○○段土地，因資金不足且無法
      以B-03貸款案之土地貸得足額款項，遂向巳○○表示為臨
      時週轉，欲向臺中九信辦理信用貸款，以仁友公司職員玄
      ○○、友人子○○及白柯碧花、邱于珊等四人為人頭，由
      Ｃ○○提供其所有，坐落臺中縣大雅鄉○○段二七一─三
      五、二七一─三六、二七一─三七、二七一─三九、二七
      一─四○、二七六、二七七地號、永興段三一、三二地號
      、大明段九九○、一○○○地號之畸零土地為副擔保品，
      向臺中九信東山分社辦理玄○○、子○○、白柯碧花各一
      千八百萬元及邱于珊六百萬元之信用貸款，臺中九信並核
      貸計六千萬元，八十一年八月二十八日並有二千萬元自白
      柯碧花轉入Ｃ○○於臺中九信二三─一三─000000
      00號之帳戶。八十四年九月二十九日，Ｃ○○另以玄○○、子○○、丙○○、解春長（已歿）等四人向臺中九信
      申請每人各一千五百萬元之信用貸款，為使Ｃ○○順利取
      得款項，意圖Ｃ○○不法利益之陳梅雀將丙○○、亥○○
      、玄○○、子○○等人之個人資料表中年度收支情形虛增
      為四百九十萬元（丙○○係家庭主婦無固定收入）、五百
      五十萬元（亥○○係家庭主婦無收入）、二百六十萬元（
      玄○○實際年收入僅四十萬元）、四百三十萬元（子○○
      實際年收入僅二百萬元），臺中九信負責徵信之人員亦明
      知該等貸款案件實際上為Ｃ○○之貸款案件，予以配合放
      水，未據實進行徵信調查，將個人資料表之年度收支情形
      如數轉錄至信用調查表，而賴成章、王培源、巳○○、Ｈ
      ○○等人明知渠等係Ｃ○○之人頭戶，已超過每一社員貸
      款不得超過一億六千萬元，其中無擔保貸款不得超過四千
      萬元之規定，仍違背任務而未據實進行徵信調查而准予貸
      放。臺中九信撥款後，Ｃ○○即用以償還玄○○、子○○
      、白柯碧花、邱于珊之貸款，嗣後因解春長死亡，Ｃ○○
      復以亥○○為人頭向臺中九信申請信用貸款一千五百萬元
      ，經臺中九信核撥後，即用以償還解春長前向臺中九信之
      貸款。之後玄○○等人之貸款於八十七年一月六日即因違
      約繳息轉為催收款，計本息六千二百零六萬元，使臺中九
      信及全體社員受有財產之損害。
（四）B-05部分：八十二年一月十三日，Ｃ○○以其子Ｉ○○為
      人頭，提供Ｉ○○所有，坐落臺中市○○區○○段八○七
      、八○七─一、八○七─二、八○七─三地號土地及臺中
      市五中巷十五弄六號為擔保品，向臺中九信一心分社辦理
      貸款，意圖Ｃ○○不法利益之陳梅雀為使Ｃ○○順利取得
      款項，將無收入之Ｉ○○個人資料表中年度收支情形虛增
      為三百八十萬元，臺中九信負責徵信之人員亦明知該案實
      際上為Ｃ○○之貸款案件，予以配合放水，未據實進行徵
      信調查，將個人資料表之年度收支情形如數轉錄至信用調
      查表，已超過每一社員貸款不得超過八千萬元，其中無擔
      保貸款不得超過二千萬元之規定，巳○○、王培源、Ｈ○○等人仍准貸二千五百萬元，Ｃ○○亦未依規定於放款審
      議委員會中迴避審查該筆貸款。台中九信撥款後，即轉入
      Ｃ○○於臺中九信二三─一三─00000000號之帳
      戶。之後賴權澤之貸款於八十九年九月二十六日即因違約
      繳息轉為催收款，計本息二千三百九十五萬元，經聲請法
      院拍賣前揭擔保品，經減拍為一千零七十二萬元仍未拍定
      ，使臺中九信及全體社員受有財產上之損害。
（五）B-06部分：八十三年一月間，Ｃ○○因購買臺中縣大雅鄉
      ○○段之土地資金不足，以皇建公司職員壬○○、陳梅雀
      、寅○○三人為人頭，提供Ｃ○○開立之支票三張為擔保
      品，向臺中九信儲蓄部辦理貸款，意圖Ｃ○○不法利益之
      陳梅雀為使Ｃ○○順利取得款項，將其個人資料表中年度
      收支情形虛增為六十萬元（實際年收入約三十餘萬元），
      並在壬○○、陳梅雀、寅○○之借款申請書上偽填「購買
      建材」為申請貸款用途，臺中九信負責徵信之人員亦明知
      該等貸款案件實際上為Ｃ○○之貸款案件，予以配合放水
      ，未據實進行徵信調查，將個人資料表之年度收支情形如
      數轉錄至信用調查表，而宇○○、賴瑞堯、巳○○、Ｈ○○等人均明知該案實際上係Ｃ○○之貸款，已超過每一社
      員貸款不得超過八千萬元，其中無擔保貸款不得超過二千
      萬元之規定，竟違背職務，即核貸每人三百萬元，計九百
      萬元。八十三年一月二十四日臺中九信撥款後，即全數轉
      入Ｃ○○於臺中九信二三─一三─00000000號之
      帳戶，之後壬○○等三人之貸款於八十六年七月二十三日
      即因違約繳息轉為催收款，計本息八百十五萬七千元，使
      臺中九信及全體社員受有財產上之損害。
 (六) B-07部分：八十三年二月四日，Ｃ○○以自己名義，提供
      其與亥○○二人所有坐落臺中縣大雅鄉○○段第十二地號
      土地及臺中縣大雅鄉○○路○段一○○號建物，向臺中九
      信儲蓄部辦理抵押貸款，宇○○、賴瑞堯、巳○○、Ｈ○○明知本件實際上係Ｃ○○提出之貸款，已超過每一社員
      不得超過八千萬元之規定，竟違背任務，准貸三千七百五
      十萬元，臺中九信撥款後，即轉入亥○○於臺中九信二三
      ─一三─00000000號帳戶。之後前揭貸款因違約
      繳息轉為催收款，經以提供之擔保品聲請法院拍賣後分配
      拍賣所得價款相抵後後，仍積欠二千四百零七萬六千元，
      使臺中九信及全體社員受有財產上之損害。
（七）B-08及B-09部分：八十三年八月二十五日，Ｃ○○為取得
      資金週轉，以其妻亥○○為人頭，並以登記在亥○○名下
      ，坐落(1)臺中縣大雅鄉○○段第二五二─八四、二五二─
      八九、二六八─九、二七三─三六地號土地（持分萬分之
      二一三○）及臺中縣大雅鄉○○路一二七號四樓建物，(2)
      臺中縣大雅鄉○○段第二九五地號土地（持分十萬分之一
      ○四四）及臺中縣大雅鄉○○路一二五巷六十八號建物，
      向臺中九信儲蓄部辦理抵押貸款。意圖Ｃ○○不法利益之
      陳梅雀為使Ｃ○○順利取得貸款，將原為家庭主婦，無固
      定收入之亥○○個人資料表中年度收入情形虛增為五百五
      十萬元，臺中九信辦理徵信人員亦明知該等貸款案件實際
      上為Ｃ○○之貸款案件，予以配合放水，未據實進行徵信
      調查，將個人資料表之年度收支情形如數轉錄至信用調查
      表。而賴玉煌、賴瑞堯、巳○○、Ｈ○○等人明知本案實
      際上係Ｃ○○之貸款，已超過每一社員貸款不得超過一億
      六千萬元之規定，竟違背任務，分別准貸二百九十二萬元
      及五百三十三萬元，計八百二十五萬元。台中九信撥款後
      ，即有九百十九萬元（部分係帳戶內原有之資金）自亥○○帳戶轉入Ｃ○○於臺中九信二三─一三─000000
      00號帳戶。之後前揭貸款因違約繳息轉為催收款，經以
      提供之擔保品聲請法院拍賣，分配拍賣所得價款後，仍分
      別積欠一百零九萬六千元、四百二十七萬三千元，計五百
      三十六萬九千元，使臺中九信及全體社員受有財產上之損
      害。
（八）B-10部分：於八十三年十月十八日，Ｃ○○為取得資金週
      轉，以寅○○、黃○○、Ｋ○○、辰○○、解春長、丙○○等人頭戶，充當Ｃ○○所投資興建，尚未出售之餘屋之
      「買受人」，明知(1)臺中縣大雅鄉○○段第九八七地號土
      地（持分十萬分之一○一○）、臺中縣大雅鄉○○路○段
      八十六巷四十二號（寅○○部分），(2)臺中縣大雅鄉○○
      段第九八七地號土地（持分十萬分之一一一八）、臺中縣
      大雅鄉○○路○段八十六巷五十號、臺中縣大雅鄉○○段
      第九八七地號土地（持分十萬分之一一一八）、臺中縣大
      雅鄉○○路○段八十六巷四十六號（黃○○部分），(3)臺
      中縣大雅鄉○○段第九八七地號土地（持分十萬分之一一
      ○一）、臺中縣大雅鄉○○路○段八十六巷二十二號、臺
      中縣大雅鄉○○段第九八七地號土地（持分十萬分之一一
      三三）、臺中縣大雅鄉○○路○段八十六巷二十四號（Ｋ
      ○○部分），(4)臺中縣大雅鄉○○段第三二九地號土地（
      持分萬分之九八）及臺中縣大雅鄉○○路二十三巷十二號
      建物（辰○○部分），(5)臺中縣大雅鄉○○段第九八七地
      號土地及臺中縣大雅鄉○○路○段八十六巷五十四號（解
      春長部分），(6)臺中縣大雅鄉○○段第九八七地號土地（
      持分十萬分之一一○○）及臺中縣大雅鄉○○路○段八十
      六巷五十二號（丙○○部分）之土地建物，並無買賣之事
      實，承上行使明知為不實事項，使公務員登載於職務上所
      掌公文書之概括犯意，連續以「買賣」為登記原因，虛偽
      辦理過戶登記於寅○○、黃○○、Ｋ○○、辰○○、解春
      長、丙○○名下，並委由不知情之代書呂明煌（複代理人
      江月珍、楊淑芬）於八十三年十月二十九日、八十三年十
      二月二十八日向臺中縣豐原地政事務所提出申請，使不知
      情之該地政事務所承辦人員分別將此不實之事項，登載於
      職務上所掌之土地登記簿上，足以生損害於地政機關對地
      籍資料管理之正確性。嗣Ｃ○○即指示意圖Ｃ○○不法利
      益及行使使公務員登載不實文書犯意之陳梅雀以前揭人頭
      戶用不實之「購屋」名義向臺中九信儲蓄部申請貸款，並
      以前述記載不實之土地登記資料，向臺中九信儲蓄部提出
      行使，足生損害於臺中九信等。陳梅雀為使Ｃ○○順利取
      得貸款，將黃○○、Ｋ○○、丙○○之個人資料表中年度
      收支情形虛增為一百八十萬元（黃○○實際年收入僅六十
      萬元）、一百九十萬元（Ｋ○○實際年收入僅六、七十萬
      元）、四百九十萬元（丙○○係家庭主婦無固定收入），
      臺中九信負責徵信之人員亦明知該等貸款案件實際上為Ｃ
      ○○之貸款案件，予以配合放水，未據實進行徵信調查，
      逕將個人資料表之年度收支情形如數轉錄至信用調查表，
      而賴玉煌、賴瑞堯、巳○○、Ｈ○○、張其本等人明知本
      案實際上係Ｃ○○之貸款，已超過每一社員貸款不得超過
      一億六千萬元之規定，竟違背職務，分別核貸(1)寅○○部
      分：五百萬元，(2)黃○○部分：五百六十萬元及五百萬元
      ，(3)Ｋ○○部分：五百八十萬元及六百萬元，(4)辰○○部
      分：六百萬元，(5)解春長部分：四百八十萬元，(6)丙○○
      部分：五百萬元，計四千三百二十萬元，經臺中九信撥款
      後，款項多數轉入Ｃ○○個人之存款帳戶。之後前揭貸款
      因違約繳息轉為催收款，經以提供之擔保品聲請法院拍賣
      ，分配拍賣所得價款後，仍分別積欠本息(1)寅○○部分：
      三百萬零八千元，(2)黃○○部分：二百十九萬八千元及二
      百二十五萬九千元，(3)Ｋ○○部分：二百二十三萬五千元
      及二百四十八萬三千元，(4)辰○○部分：三百三十八萬五
      千元，(5)解春長部分：二百八十萬五千元，(6)丙○○部分
      ：二百零九萬四千元，計二千零四十六萬七千元，使臺中
      九信及全體社員受有財產上之損害。
（九）B-11部分：於八十四年二月十一日，Ｃ○○為取得資金週
      轉，連續以黃○○、未○○、Ｋ○○等三人為人頭，向臺
      中九信一心分社申請信用貸款，為使Ｃ○○順利取得款項
      ，意圖Ｃ○○不法利益之陳梅雀將黃○○、未○○、Ｋ○○之個人資料表中年度收支情形虛增為一百八十萬元（黃
      ○○實際年收入僅約六十萬元）、二百一十萬元（未○○
      實際年收入僅約八十萬元）、一百九十萬元（Ｋ○○實際
      年收入僅六十至七十萬元），臺中九信負責徵信之人員亦
      明知該等貸款案件實際上為Ｃ○○之貸款案件，予以配合
      放水，未據實進行徵信調查，將個人資料表之年度收支情
      形如數轉錄至信用調查表，而鍾松喜、巳○○、Ｈ○○等
      人明知本案實際上係Ｃ○○之貸款，已超過每一社員貸款
      不得超過一億六千萬元，其中無擔保貸款不得超過四千萬
      元之規定，竟違背職務，分別核貸(1)黃○○部分：一千六
      百萬元，(2)未○○部分：一千六百萬元，(3)Ｋ○○部分：
      一千四百萬元，計四千六百萬元，經臺中九信撥款後，分
      別匯款至Ｃ○○掌控之帳戶。之後前揭貸款因違約繳息轉
      為催收款，即(1)黃○○部分：九百九十八萬二千元，(2)未
      ○○部分：九百九十八萬二千元，(3)Ｋ○○部分：七百八
      十七萬六千元，計二千七百八十四萬元，使臺中九信及全
      體社員受有財產上之損害。
（十）B-12部分：八十四年四月間，Ｃ○○為償還前以邱鵬藻為
      人頭而向臺中九信貸款二千萬元，以其姪女Ｏ○○為人頭
      ，由庚○○提供其所有坐落臺中市○○區○○段第六四六
      ─一、六四六─五、六四六─六地號土地（已改編為臺中
      市○○區○○段第七三、七五、七六地號），向臺中九信
      儲蓄部辦理抵押貸款，為順利取得款項，意圖Ｃ○○不法
      利益之陳梅雀將Ｏ○○之個人資料表中年度收支情形虛增
      為三百一十萬元（Ｏ○○八十四年度綜合所得總額僅約三
      十八萬元），本件擔保品經估價員Ｎ○○估價之放款值僅
      一千三百五十餘萬元，惟賴玉煌、賴瑞堯、巳○○、Ｈ○○等人明知本件實際上係Ｃ○○之貸款，已超過每一社員
      貸款不得超過一億六千萬元之規定，竟為免Ｃ○○需一次
      償還因重新估價而發生原擔保不足之七百萬元差額，違背
      職務，推由賴玉煌簽擬意見要求提高貸放金額至一千九百
      五十萬元，臺中九信並准貸一千九百五十萬元，經臺中九
      信儲蓄部撥款後，該款項即用以償還邱鵬藻於臺中九信之
      貸款本金二千萬元。之後前揭貸款於八十六年七月二十三
      日即因違約繳息轉為催收款計二千萬元，經以提供之擔保
      品聲請法院拍賣，至特別拍賣程序拍賣價一千三百六十萬
      元仍無人應買，使臺中九信及全體社員受有財產上之損害
      。
 (11)B-13部分：八十五年二月二十六日，Ｃ○○急需資金週轉
     ，以皇建公司員工Ｇ○○為人頭，由Ｃ○○提供其與亥○○二人所有坐落(1)臺中市○○區○○段第八○九、八○九
     ─一地號土地及臺中市北屯區五中巷十五弄二號三樓之七
     建物(2)臺中市○○區○○段第八○九、八○九─一地號土
     地及臺中市北屯區五中巷十五弄二號四樓之三建物(3)臺中
     市○○區○○段第八○九、八○九─一地號土地及臺中市
     北屯區五中巷十五弄二號四樓之九建物(4)臺中市○○區○○段第八○九、八○九─一地號土地及臺中市北屯區五中
     巷十五弄二號四樓之二建物，向臺中九信儲蓄部辦理抵押
     貸款。Ｃ○○為順利取得款項，指示意圖Ｃ○○不法利益
     之陳梅雀將年薪僅五十五萬元許之Ｇ○○之個人資料表中
     年度收支情形虛增為一百三十萬元，臺中九信負責徵信之
     人員亦明知該等貸款案件實際上為Ｃ○○之貸款案件，予
     以配合放水，未據實進行徵信調查，將個人資料表之年度
     收支情形如數轉錄至信用調查表，詎張其本、賴瑞堯明知
     本件實際上係Ｃ○○之貸款，已超過每一社員貸款不得超
     過一億六千萬元，其中無擔保貸款不得超過四千萬元之規
     定，竟違背職務，各准貸七十五萬元，計三百萬元，經臺
     中九信儲蓄部撥款後，均轉入Ｃ○○於臺中九信二三─一
     三─00000000號之帳戶內。之後前揭貸款於八十
     五年十月八日即因違約繳息轉為催收款，以提供之擔保品
     聲請法院拍賣，分配拍賣所得價款後，仍積欠(1)四十九萬
     三千元，(2)四十一萬九千元，(3)四十四萬九千元，(4)四十
     六萬一千元，計一百八十二萬二千元，使臺中九信及全體
     社員受有財產上之損害。
二、嗣臺中九信因逾期放款問題嚴重（據中央存款保險公司對臺
    中九信之利害關係人逾期放款專業檢查報告顯示；迄檢查基
    準日九十年五月三十一日止，臺中九信逾期放款約四十三億
    七千五百八十五萬七千元，合計Ｈ○○、Ｃ○○、王培源三
    人及渠等之關連戶合計約十一億九千餘萬元，已列為逾期放
    款金額計約十一億八千餘萬元，占全部逾期放款約百分之二
    十七點二，Ｃ○○本人及其關連戶之逾期放款共約四億四千
    多萬元 (扣除B-01部分 )，由合作金庫概括承受，Ｇ○○名
    義之前述逾期放款，至九十二年五月二十八日始向合作金庫
    清償完畢。合作金庫於九十二年十月二十八日，將如附表所
    示大部分之逾期放款併同臺中九信其他逾期貸款共二千五百
    六十二戶，以統包方式公開標售，由中華開發資產管理股份
    有限公司以最高價得標，該公司指定中華成長三資產管理股
    份有限公司為受讓人。陳梅雀名義之前述逾期放款，至九十
    四年六月二十八日，由陳梅雀出面向中華成長三資產管理股
    份有限公司清償完畢。
三、案經財政部以九十年九月六日以臺財融（六）字第○○九○
    三七七九二七號函檢附中央存款保險公司對各該金融機構利
    害關係人逾期放款專業檢查報告，函請臺灣高等法院檢察署
    偵辦，由該署檢察官協同臺灣臺中地方法院檢察署檢察官指
    揮法務部調查局中部地區機動工作組調查後，移送臺灣臺中
    地方法院檢察署檢察官偵查起訴。
      理  由
一、證據能力部分：
    按刑事訴訟法第一百五十九條之一規定：被告以外之人於審
    判外向法官所為之陳述，得為證據。被告以外之人於偵查中
    向檢察官所為之陳述，除顯有不可信之情況者外，得為證據
    。第一百五十九條之二規定：被告以外之人於檢察事務官、
    司法警察官或司法警察調查中所為之陳述，與審判中不符時
    ，其先前之陳述具有較可信之特別情況，且為證明犯罪事實
    存否所必要者，得為證據。第一百五十九條之三規定：被告
    以外之人於審判中有下列情形之一，其於檢察事務官、司法
    警察官或司法警察調查中所為之陳述，經證明具有可信之特
    別情況，且為證明犯罪事實之存否所必要者，得為證據：一
    、死亡者。二、身心障礙致記憶喪失或無法陳述者。三、滯
    留國外或所在不明而無法傳喚或傳喚不到者。四、到庭後無
    正當理由拒絕陳述者。第一百五十九條之四規定：除前三條
    之情形外，下列文書亦得為證據：除顯有不可信之情況外
    ，公務員職務上製作之紀錄文書、證明文書。除顯有不可
    信之情況外，從事業務之人於業務上或通常業務過程所須製
    作之紀錄文書、證明文書。除前二款之情形外，其他於可
    信之特別情況下所製作之文書。第一百五十九條之五規定：
    被告以外之人於審判外之陳述，雖不符前四條之規定，而經
    當事人於審判程序同意作為證據，法院審酌該言詞陳述或書
    面陳述作成時之情況，認為適當者，亦得為證據。當事人、
    代理人或辯護人於法院調查證據時，知有第一百五十九條第
    一項不得為證據之情形，而未於言詞辯論終結前聲明異議者
    ，視為有前項之同意。另刑事訴訟法施行法第七條之三規定
    ：民國九十二年一月十四日修正通過之刑事訴訟法施行前，
    ．．但修正刑事訴訟法施行前已依法定程序進行之訴訟程序
    ，其效力不受影響。被告辯護人於準備程序爭執證人Ｋ○○
    、黃○○、Ｅ○○未於原審中到庭供詰問，其調查站及偵查
    中之證述均無證據能力，然證人Ｋ○○所在不明，無法傳喚
    ，證人黃○○、Ｅ○○均傳拘不到 (見卷附查詢及傳、拘資
    料)，本院審酌證人Ｋ○○、黃○○、Ｅ○○三人於偵查中
    均經具結，所為證述均無顯有不可信之情況，自有證據能力
    ，渠等於調查站中所述，與其餘人頭未○○、戊○○、甲○○等及證人陳梅雀之證述暨信用調查表所載相符，證明具有
    可信之特別情況，且為證明被告犯罪事實存否所必要，亦有
    證據能力，況檢察官、被告及辯護人於本院審理時就證人Ｋ
    ○○、黃○○、Ｅ○○等人於調查站及偵查中所述並無異議
    。又證人Ａ○○於本院證述：調查站筆錄所載，根據伊的瞭
    解，Ｃ○○與Ｈ○○在東山分社的貸款有徵信鑑估不實的情
    況，與伊所要表達的意思並不相符，當時伊非主辦、鑑估人
    員，所以不瞭解等語；證人Ｌ○○於原審證述：印象中案件
    是展期部分，應該也不完全是施壓，忘記了、不知道、不清
    楚Ｃ○○找Ｈ○○協調，以彼此互相通融之情形下，要求Ｈ
    ○○及放審委員同意貸款，在印象中Ｃ○○沒有針對Ｃ○○
    借款案件，有具體指示分社人員配合辦理，覆估案件，Ｃ○○的意思是說：你們一次叫我還這麼多，我當然是沒有辦法
    等語；證人Ｊ○○於原審證述：伊等受理案件，都是以申請
    人的資料去辦理，時間太久了，Ｋ○○、未○○、Ｏ○○等
    人與Ｃ○○有無關係，是否是人頭，伊等很難認定，調查站
    所載不實等語；證人Ｍ○○於原審證述：不曉得Ｃ○○有沒
    有找高層談額度等語，分別與渠等於調查站、偵查中所述及
    證人即後述人頭甲○○等調查站、偵查、審理中所述及證人
    陳梅雀所述及扣案信用調查表所載均不符，尚難採信，其等
    調查站中之陳述，距案發時間較近，較少受外力干擾，與客
    觀事實相符，具有較可信之特別情況，且為證明被告犯罪事
    實存否所必要，有證據能力。下列所述其餘證人之證述或同
    案被告之陳述或書證，分別符合上開規定，均有證據能力，
    合先敘明。
二、實體部分：
    訊據被告Ｃ○○坦承自七十五、六年間起，擔任臺中市第九
    信用合作社理事，兼任放款審議委員，為皇建建設股份有限
    公司之負責人，大倡國際商務股份有限公司之負責人，並曾
    擔任仁友汽車客運股份有限公司之常務董事兼總經理，為辦
    理貸款，曾找甲○○等人擔任借款案之借款人，指示共同被
    告陳雀梅協助部分貸款人填寫貸款申請資料，於81年5月11
    日得Ｆ○○同意，就坐落臺中市○○區○○段一五九、一六
    ○、一六○─一、一六一、三○七、六四五─一、六四五─
    十、六四五─十一地號（現已改編為臺中市○○區○○段六
    七、六八、六九、七○、七一、七二、七七、七八地號）等
    土地，以「買賣」為原因移轉登記於Ｆ○○名下，嗣83年3
    月15日上開土地再以買賣為原因移轉登記至庚○○名下。惟
    矢口否認犯罪，於原審辯稱：「理事只管社務，例如社員之
    間的糾紛、合作社預算、結算審核等，不管財務與業務，因
    合作社與銀行不同，每個社員最多只能貸款二千萬元，但是
    伊業務上需要那麼多錢，只好多找幾個社員來貸款，以符合
    規定，伊不知道以借用他人名義方式辦理貸款是違法的，貸
    款所得用於蓋房子、買土地、山坡地開發、無鏈條自行車開
    發等，均依規定繳了好幾年利息，後來因景氣不佳，房地產
    衰退，週轉困難才繳不出來云云，於本院辯稱：伊擔任台中
    九信之理事，職權範圍僅限於擬定計畫，聘任職員，處理社
    內之行政事務等事宜，並未實際參與合作社中有關放款之業
    務，就公訴人於本案所指之貸款案並非「受有委託而為他人
    處理事務」之人。至於放款審議委員會議僅係就放款案為形
    式上之審查，伊要處理之事務甚多，相關貸款都是交給陳梅
    雀辦理，辦理借款之細節伊並未實際參與，並未指示共同被
    告陳雀梅於借款人個人資料上填寫不實之收入，陳梅雀亦言
    係九信放款人員叫伊這樣做的等語，況伊有提供足額之擔保
    ，伊均依照台中九信之規定辦理，由營業單位審核評估是否
    准予放款，並未對承辦人員關說或施壓，伊並不清楚九信之
    借款方式有違財政部之規定，因信用貸款利息較高，九信要
    以信貸辦理，才會用其他會員名義，一、二十年來全省農、
    漁會都在用，國家的金融局、存保難道都沒有檢查。伊於本
    件起訴之貸款案，或擔任該等借款案之連帶保人，原審判決
    書附表編號B-02、B-05、B-13），或以自己或其配偶亥○○
    、子Ｉ○○之不動產，為借款案擔保品，原審判決書附表編
    號B-02、B-04、B-05、B-07、B-08、B-09、B-13），或以自
    己所簽立之支票為擔保品（原審判決書附表編號B06），或
    以伊信託登記於他人名下之不動產為擔保品 (原審判決書附
    表編號B-03、B12），伊並未故為脫免清償責任之範圍，且
    伊自借款以來所償還之借款利息已高達二億餘元，足證伊並
    無不法所有之意圖，與背信罪之構成要件不合，證人Ｌ○○
    、賴成章所述並不足以證明伊有背信之犯意。又本案貸款案
    ，有多筆係信用貸款合併提供副擔保品者，而信用貸款之利
    息，通常係有擔保物貸款案之數倍，則本案系爭貸款案於信
    用貸款合併提供副擔保品之情形，台中九信一方面收取信用
    貸款之高額利息，另方面又藉由擔保品之提供，而使其債權
    獲得保障，就此，該等貸款案，於台中九信實亦無何損害可
    言。再本案借款，大多發生於80年初期，當時適逢不動產景
    氣興盛時期，當時之股價指數亦在萬點上下，景氣蓬勃，資
    金充裕，一般貸款受償情形良好，故本件系爭提供擔保之不
    動產，於借款當時並未高估其價額，絕非僅如公訴人所指之
    以公告現值為判斷而未斟酌整體經濟即可認定，此自B-02擔
    保品（北屯區○○段1485地號及其上建物），經台灣省建築
    師公會台中市辦事處鑑定結果，「北屯區○○街19巷12號之
    對面樓房屋現值經鑑定為新台幣壹億陸仟伍佰肆拾肆萬仟
    伍佰壹拾元整」，而該件第一次拍賣公告記載：北屯區○○段1485地號土地最低拍賣價格為：新台幣4000萬元，建物
    部分（門牌號碼：北屯區○○街19巷12號之對面樓），最低
    拍賣價格為：一億七千萬元，合計土地及建物價值為：二億
    一千萬元，而Ｂ-02貸款金額只有一億二千萬元，擔保物價
    值確實足供借款擔保，嗣經台中地方法院93年度執字第3830
    8號執行事件拍賣結果，以新台幣00000000元拍定，嗣經第
    三人豐邑建設股份有限公司整理後重新銷售，全案銷售金額
    高達新台幣5億元，此有銷售目錄一份可證，B-04起訴書附
    表初貸金額合計六千萬元，但九十二年二月十四日擔保品陳
    述底價為七千九百九十七萬五千元，B-08貸款金額為二百九
    十二萬元，拍定金額為二百零一萬三千元可徵，嗣後因大環
    境景氣持續下滑，影響所及不動產之市值，十年前後相比較
    之，多有折半之情形，係客觀環境使然，是本貸款案事後縱
    有停止繳息情形，相當比例或係市場機能所引致，不得僅以
    事後、且係核貸數年後停止繳息，及拍賣價格不足清償，即
    反推行為當時有背信之犯意。而Ｂ-02貸款提供之擔保品既
    足供借款擔保，自無損九信權益，自不能計入本件犯罪金額
    。所謂「同一擔保品供多人借款」、「分散貸款、集中使用
    」及「同一關係人貸款超過限額」等情，其最主要目的既在
    避免風險過度集中，以確保債權之履行，則以目的論反推，
    若擔保品足夠清償債務時，其有無上開「同一擔保品供多人
    借款」、「分散貸款、集中使用」及「同一關係人貸款超過
    限額」等情事，即非至關重要。至伊於八十一年五月十一日
    所以得Ｆ○○之同意，就坐落台中市○○區○○段一五九、
    一六○、一六○─一、一六一、三○七、六四五，─一、六
    四五─十、六四五─十一地號（現已改編為臺中市○○區○○段六七、六八、六九、七○、七一、七二、七七、七八地
    號）等土地，信託登記於Ｆ○○名下，嗣因Ｆ○○不願再當
    登記名義人，又於83年3月15日，再移轉登記至庚○○名下
    ，乃因當時並無土地信託登記之相關規定，故無法明確記載
    相關法律關係，伊因而循當時一般民間交易習慣，辦理所有
    權移轉登記，雖其登記原因為買賣，與實情有所出入，惟伊
    主觀上並無任何犯意，要難以刑法使公務員登載不實之偽造
    文書罪嫌相繩，台灣高等法院台南分院法律問題研究意見參
    照。有關伊貸款用途，確實是為了經營事業，並非惡意詐欺
    ，伊係金融特別法下之受害人，倘若合庫當初沒有急著處分
    被告提供之擔保品，伊極有可能還有剩餘款項可領回，也不
    致於淪於今日破產之局面！合庫當初承受九信，低估擔保品
    價值，將九信對於伊之債權賤售給資產管理公司，帳面虧損
    由政府補助，合庫根本沒有損失可言，至於資產管理公司低
    價買進，又以高價賣出，賺取暴利云云。惟查：
  (1)按財政部八十年五月三十一日臺財融字第八○一二九七三六
    六號函明示信用合作社對每一社員授信最高總額，以各該社
    上年度決算淨值減上年度決算時社員已繳股金總額半數為核
    算基數，其對單一社員授信總額不得超過該基數百分之二十
    ，但最高以新臺幣八千萬元為限，其中無擔保授信總額不得
    超過該基數百分之五，但最高以二千萬元為限，嗣財政部以
    八十三年六月十四日臺財融字第三一九八二六六七號函修正
    為，對同一關係人授信總餘額規定不得超過各該信用合作社
    核算基數百分之三十，但最高以一億六千萬元為限，其中無
    擔保授信總餘額不得超過各該信用合作社核算基數百分之六
    ，但最高以四千萬元為限 (見卷附財政部函)。又合作社乃
    以「社員」為基礎之團體，其宗旨為穩健經營及普遍服務社
    員，與銀行以追求最高利潤為目的之性質不盡相同，因此特
    別保障社員之權益，從而早已嚴禁借用人頭分散貸款、集中
    使用，以防止人頭借戶對於貸款之使用、清償情形均漠不關
    心，而風險過度集中於同一借戶之情形。故財政部早於六十
    一年間，即以六十一年十一月二十九日臺財錢字第二一三三
    六號函明確指稱：「本部迭准中央銀行函送各信用合作社業
    務檢查報告，發現間有少數信用合作社理監事及經理人有利
    用權套借社款之情事，嚴重影嚴業務營運，違反金融業務風
    險分散原則，茲為防杜流弊並促進信用合作社健全經營起見
    ，特規定信用合作社理事監事及經理人，不得利用其有關企
    業之職員，以社員名義向合作社套借任何貸款或為借款之保
    證人，提供其關係企業使用，如有故違，應依有關法令規定
    ，嚴予議處。」 (見卷附財政部函)，足見被告Ｃ○○所採
    用之「借用人頭，分散貸款，集中使用」方式，早為財政部
    明令禁止。被告Ｃ○○係台中市第九信用合作社之理事兼放
    款審議委員，就九信放款案件有審核之義務 (見九十二年四
    月七日調查站之供述及被告於B-05案借款案之放款審核委員
    會審核欄蓋章)，就上開財政部之規定自難推諉不知，被告
    Ｃ○○於偵查中亦供述：有擔保品的貸款最高每人八千萬元
    ，信用貸款是二千萬元等語 (見九十二年四月七日筆錄)可
    徵。
  (2)被告Ｃ○○於調查中供述：伊為配合九信放款辦法規定，才
    找甲○○等人充當名義借款人，利息均由伊負責繳交，B-01
    至B-13貸款案件，只要係由陳梅雀出面辦理的，九信之經辦
    人員應該都知道是伊之案子等語 (見九十二年四月七日筆錄
    ) ，於偵查中供承：有利用人頭貸款，因九信規定一個人不
    能貸那麼多，九信先核定貸款額度，再由伊去找人頭等語 (
    見九十二年四月七日筆錄)。證人即協助Ｃ○○辦理本案貸
    款之陳梅雀於偵查中證述：因為Ｃ○○係九信的理事，貸款
    有很多限制，所以才會以他人的名義向九信貸款，伊到儲蓄
    部、東山分社及一心分社辦理貸款時，都會先找經理，因為
    經理都已經跟Ｃ○○談好了，所以經理就會直接交代辦事人
    員和伊接洽，台中九信放款人員有告訴伊個人資料表之收入
    要填寫高一點，如此才能借多一點錢，台中九信放款人員應
    該也知道那些資料都是不正確的等語（見九十二年二月二十
    日筆錄），於原審證述：伊在調查站、偵訊中所言，除寅○○簽名是伊所簽不正確外，其他伊曾為Ｃ○○之人頭借貸三
    百萬元，九信知道伊等係人頭，所以並沒有作個人徵信及財
    力、資產證明資料等語均實在，伊去辦理時，他們都知道是
    Ｃ○○的案子等語；證人即原皇建公司出納辰○○於本院證
    述：伊在偵查中所言Ｃ○○以公司員工及親戚名義充當人頭
    向九信貸款等語實在等語；證人即人頭甲○○、辛○○、戊○○、癸○○、午○○、酉○○、天○○、地○○、丙○○
    、子○○、亥○○、玄○○、Ｉ○○、寅○○、壬○○、未
    ○○、Ｇ○○等人於本院證述：伊等在調查站、偵查中所述
    擔任Ｃ○○向九信貸款之人頭，個人資料表之收入金額大多
    為陳梅雀代填，金額大多均灌水不實，大多均未經臺中九信
    徵信人員實際進行徵信等語實在；證人即人頭Ｋ○○、黃○○於偵查中分別證述：伊於調查站中所述實在，曾借名給Ｃ
    ○○向九信貸款，九信承辦該貸款案時從未對伊進行徵信，
    並要求伊提供個人財力、資產證明資料，八十二年收入約六
    、七十萬元，調查表中所載收入一百九十萬元不符 (Ｋ○○
    ) 及伊在調查站所言實在，任職大倡國際商務股份有限公司
    期間，Ｃ○○以從事開發無鏈式腳踏車需要資金為由，派人
    持九信貸款文件要伊簽名，九信未向伊徵信，年收入約六十
    萬元 (黃○○)等語；證人即人頭Ｐ○○於本院證述：因Ｃ
    ○○是九信理事，不能作借款人，由他提供不動產，由伊出
    面貸款，伊只有第一次去簽契約，九信承辦人員並沒有問什
    麼等語；證人庚○○、Ｆ○○於本院證述：伊等在調查站、
    偵查中所述曾提供身分資料與Ｃ○○購買台中市○○區○○
    段一五九、一六○號等土地等語實在。證人即原九信職員Ｍ
    ○○於偵查中證述：伊在調查站中所言實在，有辦過關係人
    的擔保授信，Ｃ○○、Ｈ○○、宇○○等人會先找經理談妥
    後，或先將資料拿給經理，再交給我們經辦人員等語實在 (
    見九十二年三月二十日筆錄)。證人即原九信職員Ｌ○○於
    偵訊中證稱：伊在調查站中所言實在，Ｃ○○通常會找Ｈ○○協調，以彼此案件互相通融之情形下，要求Ｈ○○及放審
    委員同意貸款，Ｃ○○是為了規避利害關係人及同一關係人
    授信的限制，才會找人頭貸款，Ｃ○○在貸款前會先與儲蓄
    部經理宇○○協調欲貸款金額，並由宇○○先以十行紙寫的
    便簽陳交總經理巳○○同意後，再依貸款相關程序辦理，Ｃ
    ○○有指示儲蓄部及相關分社，要准予借新還舊及提高貸款
    額度，伊曾經表示異議，但遭Ｃ○○責罵．．到儲蓄部找張
    其本，要求借新還舊，若不應其要求，Ｃ○○就要放任不要
    繳利息而成為呆帳等語（見九十二年三月二十八日筆錄)；
    證人即原信職員Ｊ○○於偵訊中證稱：伊在調查站中所述實
    在，B-11案是Ｃ○○介紹Ｋ○○等三位借款人給鍾松喜認識
    ，再由鍾松喜交貸放款部門辦理等語（見九十二年三月二十
    日筆錄）；證人即原九信職員Ａ○○於偵查中證述：伊在調
    查站所述，知悉Ｃ○○、Ｈ○○等人以人頭戶申貸，他們在
    東山分社的申貸案都有徵信等不實的情形等語實在 (見九十
    二年三月十日筆錄)；證人即原九信職員Ｅ○○於偵查中證
    稱：伊在調查站中所言實在，伊有辦理戊○○、癸○○、午
    ○○、酉○○、天○○、地○○等人之信用調查，僅填寫信
    用調查表之調查意見欄，其餘不是伊填的，放款主辦張麗秋
    告訴伊是賴成章交辦的，說那是「大吉理事」的案件，所以
    伊就沒有按規定向人頭戶戊○○等人做翔實的信用調查，伊
    也有辦理甲○○、己○、辛○○等人之信用調查，僅填寫信
    用調查表之調查意見欄，其餘不是伊填的，放款主辦Ｍ○○
    告訴伊是宇○○交辦的，說那是「大吉理事」的案件，因為
    上面都已經談好准貸金額，僅交辦伊去做形式上的徵信，所
    以伊就沒有按規定向人頭戶甲○○等人做翔實的信用調查，
    而且這是分社經理交辦，伊必須配合去做，如果不配合，上
    頭會施壓，伊很怕沒有工作等語（見九十二年三月四日筆錄
    ）；證人即原九信之職員戌○○於本院證述：伊在調查站及
    偵查中證述，B-02 案是胡顯章（即丑○○）交代伊此筆係
    Ｐ○○等人與Ｃ○○合夥蓋房子，其中一部分係作信用放款
    ，故要伊將設定額提高為一億五千萬元，這筆貸款是胡顯章
    自行接洽的，貸款人伊都沒有接洽，伊身為下屬只能完全照
    胡顯章的指示辦理，B-12案件是賴玉煌親自接洽，不動產估
    價報告表中的營業單位增加放款值詳敘具體理由欄中的文字
    係賴玉煌親自填的，伊才簽章，至於為何要提高貸放金額伊
    也不知道，亦無從過問等語實在；證人即原九信職員申○○
    於本院證述：伊在調查站、偵查中所述B-03貸款伊在開會前
    即表示僅能核貸七千九百萬元，賴成章曾向伊報怨為何估那
    麼低，後來何以會通過貸放一億一千七百萬元伊並不知道等
    語實在；證人即原九信職員丁○○於本院證述：伊在調查站
    及偵查中所述，B-13案係陳梅雀直接將申貸資料交給Ｄ○○
    ，之後由Ｄ○○指示伊辦理土地估價與個人信用調查，．．
    印象中不曾與Ｇ○○接洽等語實在；證人即原九信職員Ｂ○○於本院證述：伊在調查站、偵查中所述，B-02貸款案伊鑑
    估放款值為六千餘萬元，放款人員何以會將設定值提高為一
    億五千萬元伊不知道等語實在；證人即原九信職員Ｄ○○於
    本院證述：伊在調查站及偵查中所述寅○○、壬○○、陳梅
    雀（B-06案）均為皇建公司員工，Ｃ○○以他們為人頭向台
    中九信借款，核撥款項均由Ｃ○○使用，本案是經理（宇○○，筆錄誤為張其本）交辦的，B-08、B-09、B-10是經理賴
    玉煌交辦的等語實在；證人即原九信職員宇○○於本院證述
    ：伊在調查站、偵查中所言知道己○、辛○○、甲○○為Ｃ
    ○○之人頭，九信授信小組約在八十三年間成立，審核九信
    大、小額放款案，Ｃ○○、Ｈ○○均為授信小組成員，所有
    貸款案都需經過他們審核等語實在；證人即原九信職員丑○○於本院證述：伊在調查站、偵查中所述Ｃ○○一個人信用
    貸款無法達六千萬元，就用己○、辛○○、甲○○等人信用
    貸款各二千萬元等語實在。
  (3)「信用合作社放款審核委員會組織準則」第十三條規定：「
    放款審核委員會委員，對審核本人配偶及家屬依法申請貸款
    之案件時，應行迴避」（於八十三年十月十八日改為「信用
    合作社授信審議委員會組織準則」第十一條）。被告Ｃ○○
    係九信放款審核委員會委員，對於以親友名義貸款，實質上
    卻係被告要使用之貸款案件，自應迴避，然證人巳○○於偵
    查中證述：印象中Ｈ○○、Ｃ○○、王培源在辦理本人、配
    偶、家屬或與本人有利害關係者之貸款案件時都沒有迴避(
    見九十二年四月二十二日偵查筆錄)，核與被告於附表B-05
    案以其子Ｉ○○名義借款之放款審核委員會審核欄蓋章相符
    。
  (4)中央存款保險公司對臺中九信之利害關係人逾期放款專業檢
    查報告（附於證物箱內之「Ｃ○○卷五」第二六九頁以下，
    及臺灣高等法院檢察署九十年度查字第一五一號卷內，檢查
    基準日九十年五月三十一日）對於附表所示Ｃ○○關連戶部
    分之貸款案件之諸多缺失，例如：對個人放款金額已逾一
    千萬元之借戶，未徵提報稅所得資料，以為還款來源之參考
    者，與個人授信案件徵信處理注意事項之規定未合。如一心
    分社Ｉ○○；東山分社玄○○、子○○、丙○○、午○○、
    戊○○、天○○、癸○○、地○○、酉○○等戶；或雖有徵
    提報稅所得資料，惟所得與借款金額顯不相當，償還來源欠
    佳者，未評註其他收入來源，仍核貸鉅額放款，如：儲蓄部
    Ｏ○○、己○、辛○○、甲○○、Ｃ○○、亥○○等戶，經
    借戶延滯後，僅有擔保品可供追償，徵信作業流於形式。
    借戶之借款用途多與實際資金流向不符，資金多流向Ｃ○○
    之帳戶……等等，均有詳細之記載。
  (5)此外並有如附表所示之各筆貸款、放款資料明細表扣案可稽
    （B-11之第三筆Ｋ○○部分，原始貸款資料已佚失，惟證人
    Ｋ○○就此部分證述明確)，復有臺中市中正地政事務所提
    供之土地登記申請資料二件（原審卷第二宗第一四七頁以下
    ）、臺中縣雅潭地政事務所提供之土地登記申請資料四件（
    原審卷第二宗第一六八頁以下）在卷可參，另有中央存款保
    險股份有限公司於九十一年十二月五日以存保檢字第九一○○一四八七九號函送之貸款資金清查表及拍賣資料等在卷可
    按。
  (6)提高貸款人之所得有利貸取較高之金額，且不詳姓名之成年
    承辦人員及陳梅雀僅係為被告Ｃ○○辦理上述貸款，自無未
    經被告同意即擅自將借款人之所得提高之必要，陳梅雀共犯
    本件犯行業經判罪確定 (見原審判決)，尚難以係九信不詳
    姓名之放款人員叫陳梅雀等多填人頭戶之所得，即認被告不
    知。又被告Ｃ○○為貸取上開款項，明知財政部對每一社員
    貸款之最高限額限制及規定信用合作社理事監事及經理人，
    不得利用其有關企業之職員，以社員名義向合作社套借任何
    貸款或為借款之保證人，竟仍利用員工或親友名義並由陳梅
    雀虛列渠等之所得分散貸款，且於附表B-05案以其子Ｉ○○
    名義借款之放款審核委員會審核欄蓋章，雖有提供擔保品，
    且部分擔保品陳述底價或拍賣估價超過貸款金額，然卻無人
    應買且實際拍定價格不足以清償借款，自難以有提供擔保品
    及曾償還巨額利息，即認其無不法所有之意圖。至其所稱B-
    02擔保品（北屯區○○段1485地號及其上建物），經台中地
    方法院93年度執字第38308號執行事件拍賣結果，以新台幣
    00000000元拍定，嗣經第三人豐邑建設股份有限公司整理後
    重新銷售，全案銷售金額高達新台幣5億元乙節，僅提出銷
    售廣告，未能提出其他證據供查證，況且係經拍定人整理後
    銷售，自難為有利被告之認定，另證人寅○○於本院證述：
    貸款是公司會計辦理的，伊僅是對保時簽名而已，沒向九信
    人員說伊是人頭，不認識賴玉煌等語及證人丑○○、丁○○
    、宇○○、申○○、Ｂ○○、宙○○等證述：Ｃ○○在九信
    的貸款都是依照九信的相關辦法辦理，Ｃ○○不曾向伊等施
    壓關說等語，證人張鴻宗於偵查中證述：放款審議委員會僅
    就形式審查等語，亦難據為有利被告之認定。
  (7)被告與Ｆ○○、庚○○間既無買賣之事實，竟將坐落台中市
    北屯區．．等土地，以買賣為由移轉登記於渠等名義，主觀
    上自有明知為不實事項使公務員登載於職務上所掌公文書之
    犯意，所提台灣高等法院台南分院法律問題研究尚難據為有
    利被告之認定。又附表編號B-02至B-13案之貸款，因被告Ｃ
    ○○等無力清償，而成為逾期放款，九信僅能就有擔保物者
    ，拍賣取償，但拍賣之結果有與貸放金額差距甚大者，有根
    本無人應買者（詳見附表「處理情形」欄），顯然對臺中九
    信及其全體社員發生重大之損害，前述中央存款保險公司對
    臺中九信之利害關係人逾期放款專業檢查報告亦顯示：迄檢
    查基準日九十年五月三十一日止，臺中九信逾期放款約四十
    三億七千五百八十五萬七千元，合計Ｈ○○、Ｃ○○、王培
    源三人及渠等之關連戶合計約十一億九千餘萬元，已列為逾
    期放款金額計約十一億八千多萬元，占全部逾期放款約百分
    之二十七點二等語；因臺中九信之淨值於調整後已呈負數，
    財政部遂於九十年九月十四日，以臺財融字第○九○三○○○一四九號函，命合作金庫銀行概括承受，顯生損害於臺中
    九信及全體社員，被告辯稱並未造成合作金庫損害，自無理
    由。
  (8)附表所列之貸款案，違反財政部對每一社員貸款之最高限額
    限制及信用合作社理事監事及經理人，不得利用其有關企業
    之職員，以社員名義向合作社套借任何貸款或為借款之保證
    人之規定，甚為明顯，且人頭戶戊○○、癸○○、午○○、
    天○○、地○○、丙○○、子○○、玄○○等人之貸款額均
    逾一千萬元，九信未依個人授信案件徵信處理注意事項規定
    命提出年度所得等相關資料，附表所列之各該貸款案九信承
    辦人員Ｈ○○、王培源、巳○○、丑○○等人分別於信用調
    查表、借款申請書上蓋章核準，與被告Ｃ○○間顯有犯意聯
    絡及行為分擔。
  (9)綜上所述，本件事證明確，被告上開所辯顯係脫卸之詞，不
    足採信，其犯行應堪認定。至被告陳梅雀確於八十一年六月
    十八日始至皇建公司任職，有其勞工保險卡影本在卷可稽（
    見原審卷第四宗），附表編號B-02共四筆貸款案、B-03之午
    ○○貸款案，自非被告陳梅雀經手，公訴人認係陳梅雀經手
    尚有未洽。另被告聲請將本案附表所示之不動產，送交不動
    產估價公司鑑定系爭土地於貸款當時之價格，以證明並無高
    估其價值之情形。然本件附表B-02至B-13之不動產陳報或估
    價雖有逾貸放金額者，惟經拍賣結果，或與貸放金額差距過
    大，或根本無人應買者（見附表「處理情形」欄及本院函調
    之台灣台中地方法院九十二年度執字二七一九五號等執行卷
    )，自無再送鑑定之必要。
三、按被告行為後刑法業於九十四年二月二日修正公布，九十五
    年七月一日施行，依新修正刑法第二條第一項規定：行為後
    法．．適用最有利於行為人之法律。茲就本案適用之刑法比
    較說明如下：修正後之刑法第三十三條第五款規定：罰金，
    新台幣一千元以上，以百元計算之，與修正前之規定相較，
    修正前之規定有利被告；又修正後之刑法第五十五條廢除牽
    連犯之規定，第五十六條廢除連續犯之規定，然比較修正前
    後之規定，修正前之規定，有利於被告，依依刑法第二條第
    一項規定，均應適用修正前之規定，另刑法第二十八條將共
    同正犯修正為：二人以上共同實行犯罪之行為者，然本件無
    論依修正前後之規定，被告與Ｈ○○等人間均為共同正犯，
    尚無比較問題。至刑法施行法增訂第1條之1，將貨幣單位由
    銀元改為新臺幣，係在替代罰金罰鍰提高標準條例部分條文
    ，與適用罰金罰鍰提高標準條例之結果相同，對於被告而言
    並不生有利或不利之問題，其性質屬於特別準據法，應予優
    先適用。再信用合作社法於九十三年二月四日修正公布，增
    訂第三十八條之二：「信用合作社負責人或職員，意圖為自
    己或第三人不法之利益，或損害信用合作社之利益，而為違
    背其職務之行為，致生損害於信用合作社之財產或其他利益
    者，處三年以上十年以下有期徒刑，得併科新臺幣一千萬元
    以上二億元以下罰金。其犯罪所得達新臺幣一億元以上者，
    處七年以上有期徒刑，得併科新臺幣二千五百萬元以上五億
    元以下罰金。信用合作社負責人或職員，二人以上共同實施
    前項犯罪之行為者，得加重其刑至二分之一。第一項之未遂
    犯罰之。」，被告Ｃ○○為臺中九信之理事，依信用合作社
    法第六條第一項規定，為信用合作社負責人，但於其行為時
    ，信用合作社法第三十八條之二尚未增訂，且該條所訂之法
    定刑度為三年以上十年以下有期徒刑，較刑法第三百四十二
    條之背信罪為重，依刑法第二條第一項規定，應適用被告行
    為時之刑法第三百四十二條處斷。核被告Ｃ○○所為，係犯
    刑法第二百十六條之行使同法第二百十四條之使公務員登載
    不實文書罪及第三百四十二條第一項之背信罪。被告Ｃ○○
    就所犯背信罪與附表編號B-02至B-13所列其他行為人間，就
    所犯行使使公務員登載不實文書罪與不詳姓名之成年承辦人
    員、陳梅雀間，分別有犯意聯絡及行為分擔 (不詳姓名之成
    年承辦人員與陳梅雀雖無在臺中九信擔任職務之身分，然因
    所為與被告Ｃ○○有犯意之聯絡，行為之分擔，依刑法第三
    十一條第一項之規定，仍以共犯論)，為共同正犯，被告Ｃ
    ○○利用不知情之邱作賢、江月珍及呂明煌等犯刑法第二百
    十四條之明知為不實之事項，使公務員登載於職務上所掌之
    公文書罪，係間接正犯，被告Ｃ○○先後多次行使使公務員
    登載不實文書罪及背信罪，均所為時間緊接，犯構成要件相
    同之罪，顯均係基於概括犯意反覆為之，咸為連續犯，均依
    刑法第五十六條之規定各論以一罪，並均加重其刑。被告Ｃ
    ○○所犯行使使公務員登載不實文書罪與背信罪間，有方法
    結果之牽連關係，為牽連犯，從一重之背信罪處斷。檢察官
    起訴書雖未論及附表編號B-03所示之土地於八十一年六月二
    十二日由何楊清合名下虛偽過戶於Ｆ○○名下部分，惟此部
    分與已起訴判罪部分分別有連續犯及牽連犯之裁判上一罪關
    係，為起訴效力所及，本院自應併予審理。原審予以論罪科
    刑固非無見，惟查原審認附表B-07貸款案係被告以自己名義
    貸款，有提供擔保品，未逾每一社員可貸八千萬元之限額，
    擔保品估價三千八百一十一萬九千零七十五元，認此部分不
    構成犯罪，而不另為無罪之諭知，尚有未洽，因被告之前以
    人頭貸款合計已逾對每一社員最高限額一億六千萬元之限制
    ，而估價雖高然未能賣出，貸款成為催收款，另原審於理由
    內僅敘明陳梅雀與被告就所犯背信罪為共犯，未說明附表所
    列其餘行為人與被告間就背信罪有犯意聯絡及行為分擔，為
    共同正犯，亦有未洽，被告上訴否認犯罪，雖無理由，然原
    審此部分判決既有如上未當之處，應由本院將原審此部分判
    決撤銷改判，爰審酌被告Ｃ○○因一己之資金需要，連續利
    用其理事身分，連續以人頭戶及自己名義向臺中九信違法貸
    款，將臺中九信視為私人金庫，於房屋銷售失利後仍越貸越
    多，造成附表編號B-02至B-13之鉅額逾期放款、呆帳，使臺
    中九信及其全體社員損失慘重，主管機關因而命合作金庫概
    括承受，造成全民受害，檢察官求處有期徒刑四年，尚屬過
    輕，及其自八十年十一月二十九日（即如附表編號B-02所示
    貸款時間）起，約至八十五、八十六年間始無法再行繳息，
    之前仍有繳納數年不等之利息 (附表編號B-13部分嗣經Ｇ○○於九十二年五月二十八日向合作金庫清償)，且其以往在
    臺中地區亦頗為熱心公益，曾當選好人好事代表，品行良好
    ，配偶亥○○罹患癌症、獨子Ｉ○○患有呼吸系統之疾病領
    有殘障手冊暨其犯罪後之態度等一切情狀，量處如主文第二
    項所示之刑。又被告所犯刑法第三百四十二條第一項之背信
    罪，經科處逾一年六月之有期徒刑，不符九十六年罪犯減刑
    條例規定減刑之要件，併予敘明。
四、公訴意旨另以：B-01部分：八十年六月十八日，Ｃ○○以自
    己名義，由其配偶亥○○及女兒賴倩如提供其二人所有坐落
    臺中市西屯區○○○段十四、十五地號土地及臺中市轉入亥
    ○○於臺中九信二三─一三─00000000號帳戶；八
    十年十二月三十日，臺中九信撥款九百萬元，轉入賴倩如於
    臺中九信二三─一二─00000000號帳戶。之後前揭
    因違約繳息轉為催收款，經以提供之擔保品聲請法院拍賣後
    分配拍賣所得價款後，仍積欠五萬元，使臺中九信受有財產
    上之損害（即附表B-01部分)，經查本件係被告Ｃ○○以自
    己名義向臺中九信貸款，有提供擔保品，未逾每一社員可貸
    款八千萬元之限額，且此件貸款案件之擔保品，估價一千三
    百零五萬七千八百零六元，有該件貸款案之不動產抵押調查
    報告表可稽，卷內並無鄰近地區可資參考之標的物價值若干
    之資料，尚不能單憑拍賣所得不足額之結果，遽論上開估價
    有何不實之處，故本件縱使已成為逾期放款，且拍賣所得仍
    不足五萬元，是否已達背信程度，尚非無疑，此外本院且查
    無其他積極證據，足認被告犯此部分背信罪責，因檢察官認
    與前述有罪部分，有連續犯及牽連犯之裁判上一罪關係，爰
    不另為無罪之諭知。
五、據上論斷，應依刑事訴訟法第三百六十九條第一項前段、第
    三百六十四條、第二百九十九條第一項前段、刑法第二條第
    一項、第二十八條、第五十六條 (修正前)、第三百四十二
    條第一項、第二百十六條、第二百十四條、第五十五條後段
    ( 修正前 )、刑法施行法第一條之一第一項、第二項，判決
    如主文。
    本案經檢察官乙○○到庭執行職務。
中    華    民    國    98    年    2    月    26    日
            刑事第九庭  審判長法  官  江  德  千
                              法  官  許  旭  聖
                              法  官  康  應  龍
以上正本證明與原本無異。
不得上訴。
                              書記官  陳  振  海
中    華    民    國    98    年    2    月    27    日


司法院資訊處製作；財團法人民間司法改革基金會備份。
